ACORDAO-COMPLETO-2450291

ACÓRDÃO 6558/2021 ATA 12/2021 - PRIMEIRA CÂMARA

Vistos, relatados e discutidos estes autos de processo de tomada de contas especial instaurada pelo Fundo Nacional de Saúde,
	ACORDAM os Ministros do Tribunal de Contas da União, reunidos em sessão da Primeira Câmara, ante as razões expostas pelo relator, em:
	9.1. com fundamento nos arts. 1º, inciso I, e 16, inciso III, alínea "b", da Lei 8.443/1992 c/c os arts. 19 e 23, inciso III, da mesma Lei, e com os arts. 1º, inciso I, 209, inciso III, 210 e 214, inciso III, do RITCU, julgar irregulares as contas do sr. Dienes Moreira dos Reis (XXX.110.841-XX) ;
	9.2. aplicar ao sr. Dienes Moreira dos Reis (XXX.110.841-XX) multa no valor de R$ 10.000,00 (dez mil reais) , nos termos do art. 58, inciso II, da Lei 8.443/1992, fixando-lhe o prazo de quinze dias, a contar das notificações, para comprovar, perante o Tribunal (art. 214, inciso III, alínea "a", do RITCU) , o recolhimento da dívida aos cofres do Tesouro Nacional, atualizada monetariamente desde a data do presente acórdão até a data do efetivo recolhimento, se for paga após o vencimento, na forma da legislação em vigor;
	9.3. autorizar, nos termos do art. 28, inciso II, da Lei 8.443/1992, a cobrança judicial da dívida, caso não seja atendida a notificação;
	9.4. autorizar, caso solicitado, o pagamento das dívidas em até 36 (trinta e seis) parcelas mensais e consecutivas, nos termos do art. 26 da Lei 8.443/1992 c/c o art. 217 do RITCU, fixando o prazo de 15 (quinze) dias, a contar do recebimento da notificação, para comprovação perante o Tribunal do recolhimento da primeira parcela, e de 30 (trinta) dias, a contar da parcela anterior, para comprovação do recolhimento das demais parcelas, devendo incidir sobre cada valor mensal, atualizado monetariamente, os juros de mora devidos, na forma prevista na legislação em vigor;
	9.5. alertar o responsável de que a inadimplência de qualquer parcela acarretará o vencimento antecipado do saldo devedor;
	9.6. dar ciência da presente deliberação ao Procurador-Chefe da Procuradoria da República no Estado de Goiás, nos termos do § 3º do art. 16 da Lei 8.443/1992 c/c o § 7º do art. 209 do RITCU; e
	9.7. dar ciência do presente acórdão ao responsável, ao FNS e à Prefeitura Municipal Bonfinópolis/GO.

Tomada de contas especial instaurada em razão do desvio de objeto na aplicação de recursos do SUS.

Primeira Câmara

Prefeitura Municipal de Bonfinópolis/GO

3. Responsável: Dienes Moreira dos Reis (XXX.110.841-XX)

13.1. Ministros presentes: Walton Alencar Rodrigues (Presidente), Benjamin Zymler (Relator), Vital do Rêgo e Jorge Oliveira.
13.2. Ministros-Substitutos presentes: Augusto Sherman Cavalcanti e Weder de Oliveira.

ACORDAO-COMPLETO-2542020

Acórdão 1817/2023 - Primeira Câmara

BENJAMIN ZYMLER

Adoto como relatório, com alguns ajustes de forma, a instrução elaborada no âmbito da Secretaria de Controle Externo de Tomada de Contas Especial (SecexTCE) , inserta à peça 65:
"INTRODUÇÃO
Cuidam os autos de tomada de contas especial instaurada pelo Fundo Nacional de Saúde - FNS, originalmente, em desfavor de Secretaria Municipal de Saúde de Bonfinópolis/GO (24.857.096/0001-77) , em razão do não cumprimento do Termo de Ajuste Sanitário 255 (peça 8) , firmado com o Ministério da Saúde, com o intuito de solucionar impropriedades constantes do Relatório de Auditoria Denasus 12.247 (peças 4-5) . 
HISTÓRICO
Em 10/4/2019, com fundamento na IN/TCU 71/2012, alterada pela IN/TCU 76/2016 e DN/TCU 155/2016, o dirigente do Fundo Nacional de Saúde - MS autorizou a instauração da tomada de contas especial (peça 1) . O processo foi registrado no sistema e-TCE com o número 930/2019.
Os recursos repassados pelo Fundo Nacional de Saúde - MS ao município de Bonfinópolis/GO, no exercício de 2011, na modalidade fundo a fundo, foram auditados pelo Denasus conforme consignado no relatório (peças 4-5) .
Com a intenção de solucionar as pendências relativas a desvios de objeto constatados na auditoria, foi lavrado o Termo de Ajuste Sanitário 255. A constatação da auditoria que foi objeto do TAS foi a seguinte:
- Constatação 200184 - Os recursos financeiros destinados às ações e serviços de saúde do Bloco de Atenção Básica Fixo, Agentes Comunitários de Saúde, Saúde da Família e Saúde Bucal, referentes ao período de outubro a dezembro de 2011, não foram utilizados dentro do objeto, conforme estabelece o art. 6º da Portaria GM/MS 204/2007, no valor total original de R$ 122.238,52 (peça 4, p. 8-9) .
Assim, o fundamento para a instauração da tomada de contas especial, conforme consignado na matriz de responsabilização elaborada pelo tomador de contas (peça 37) , foi a constatação da seguinte irregularidade: 
'Não comprovação de despesas relativa à execução do Termo de Ajuste Sanitário - TAS/255/2013.'
O responsável arrolado na fase interna foi devidamente comunicado e, diante da ausência de justificativas suficientes para elidir a irregularidade e da não devolução dos recursos, instaurou-se a tomada de contas especial.
No relatório (peça 38) , o tomador de contas concluiu que o prejuízo importaria no valor original de R$ 128.476,17, imputando-se a responsabilidade à Secretaria Municipal de Saúde de Bonfinópolis/GO, porém informando o CNPJ do Fundo Municipal de Saúde (11.213.822/0001-77) .
Em 28/4/2020, a Controladoria-Geral da União emitiu o relatório de auditoria (peça 40) , em concordância com o relatório do tomador de contas. O certificado de auditoria e o parecer do dirigente do órgão de controle interno concluíram pela irregularidade das presentes contas (peças 41-42) .
Em 18/5/2020, o Ministro de Estado da Saúde atestou haver tomado conhecimento das conclusões contidas no relatório e certificado de auditoria, bem como do parecer conclusivo do dirigente do órgão de controle interno, manifestando-se pela irregularidade das contas, e determinou o encaminhamento do processo ao Tribunal de Contas da União (peça 43) .
Esgotamento da via administrativa do Ministério da Saúde para ressarcimento do dano
 Preliminarmente, oportuno consignar que, nos termos do art. 23, § 1º, do Decreto 7.827/2012, que regulamenta a Lei Complementar 141/2012, e do subitem 9.3.5.2 do Acórdão 1072/2017-TCU-Plenário (Relator Min. Bruno Dantas) , foram esgotadas, na via administrativa de controle interno do Ministério da Saúde, as medidas para ressarcimento do dano, conforme notificações aos responsáveis, relacionadas no item V do Relatório do Tomador de Contas Especial 91/2019 (peça 38, p. 2-3) .  
Fase externa da TCE
	A presente tomada de contas especial foi autuada no TCU em 20/5/2020, dando início à fase externa da TCE.
Em 3/9/2020, foi realizada a instrução inicial dos autos neste Tribunal (peça 46) . Foi proposta a realização de diligência ao Núcleo Estadual do Ministério da Saúde em Goiás, com o intuito de obter os seguintes documentos/informações:
'a) arquivo digital contendo cópias das evidências mencionadas na Constatação 200184 do Relatório de Auditoria Denasus nº 12.247;
b) cópia dos documentos de nomeação e de exoneração do Sr. Dienes Moreira dos Reis (CPF XXX.110.841-XX) , na condição de Secretário Municipal de Saúde de Bonfinópolis/GO.'
Diligência realizada
Em resposta à diligência promovida por esta Secretaria, por meio do Ofício 48.040/2020-TCU/Seproc, de 6/9/2020 (peça 50) , a Coordenação de Análise e Monitoramento de Demandas de Órgãos de Controle/MS apresentou, tempestivamente, as seguintes informações e/ou esclarecimentos, constantes da peça 52:
a) cópias das evidências mencionadas na Constatação 200184 do Relatório de Auditoria Denasus 12.247: (peça 52, p. 5-67) ;
b) cópia dos documentos de nomeação e de exoneração do Sr. Dienes Moreira dos Reis (XXX.110.841-XX) , na condição de Secretário Municipal de Saúde de Bonfinópolis/GO (peça 52, p .68-69) .
Considerou-se parcialmente atendida a diligência realizada, tendo em vista que o extrato bancário remetido diz respeito tão somente ao período de 3/10/2011 a 20/10/2011 (peça 52, p. 6) , enquanto na Constatação 200184 do Relatório de Auditoria do Denasus 12.247 (peça 4, p. 8-9) são relatadas disfunções no período de outubro a dezembro de 2011.
Em 24/9/2020, foi realizada a segunda instrução técnica (peça 55) , na qual foi proposta a realização de audiência do Sr. Dienes Moreira dos Reis (XXX.110.841-XX) , na condição de Secretário Municipal de Saúde de Bonfinópolis/GO.
ANÁLISE DOS PRESSUPOSTOS DE PROCEDIBILIDADE DA IN/TCU 71/2012
Avaliação da Viabilidade do Exercício do Contraditório e Ampla Defesa
	Verifica-se que não houve o transcurso de mais de dez anos desde o fato gerador sem que tenha havido a notificação do responsável pela autoridade administrativa federal competente (art. 6º, inciso II, c/c art. 19 da IN/TCU 71/2012, modificada pela IN/TCU 76/2016) , uma vez que o fato gerador da irregularidade sancionada ocorreu em 2/8/2014 (peça 8, p. 3; peça 9, p. 3) , e o responsável foi notificado sobre a irregularidade pela autoridade administrativa competente conforme abaixo:
- Secretário Municipal de Saúde de Bonfinópolis/GO, por meio do ofício acostado à peça 28, recebido em 14/9/2014, conforme A.R. (peça 29) .
Da análise dos documentos presentes nos autos, verifica-se que o Município de Bonfinópolis/GO era o ente beneficiário dos recursos transferidos, sendo seus administradores as pessoas responsáveis pela gestão e execução dos recursos federais repassados pelo Fundo Nacional de Saúde - MS ao município, na modalidade fundo a fundo.
Verifica-se que foi dada oportunidade de defesa ao agente responsabilizado na fase interna, em obediência aos princípios constitucionais que asseguram o direito ao contraditório e à ampla defesa (art. 5º, inciso LV, da Constituição Federal) .
Valor de Constituição da TCE 	
Verifica-se, ainda, que o valor atualizado do débito apurado (sem juros) em 1º/1/2017 é de R$ 155.006,50, portanto, superior ao limite mínimo de R$ 100.000,00, na forma estabelecida conforme os arts. 6º, inciso I, e 19 da IN/TCU 71/2012, modificada pela IN/TCU 76/2016. 
OUTROS PROCESSOS/DÉBITOS NOS SISTEMAS DO TCU COM OS MESMOS RESPONSÁVEIS
Informa-se que não foi encontrado processo no Tribunal com os mesmos responsáveis.
A tomada de contas especial está, assim, devidamente constituída e em condição de ser instruída.
EXAME TÉCNICO			  
Extrai-se da situação sintetizada na seção 'histórico' desta instrução que o tomador de contas identificou como ilícito gerador do dano as seguintes irregularidades:
Ocorrência 1: desvio de objeto na aplicação de recursos oriundos do Fundo Nacional de Saúde, caracterizado pela utilização em bloco de financiamento distinto daquele para o qual os recursos foram destinados, evidenciado na Constatação 200184 do Relatório de Auditoria do Denasus 12.247 (peça 4, p. 8-9) .
Valor histórico: R$ 122.238,52;
Dispositivos violados: 
- art. 73 do Decreto-lei 200/1967; 
- art. 23 do Decreto 93.872/1986; e 
- caput do art. 6º da Portaria GM/MS 204, de 29/01/2007.
Responsáveis: 
- Sr. Dienes Moreira dos Reis (XXX.110.841-XX) , na condição de Secretário Municipal de Saúde de Bonfinópolis/GO (gestão: 1/4/2011 a 2/4/2012, cf. peça 52, p. 68-69) 
Condutas: 
- Aplicar recursos transferidos pela União para função Saúde dentro da própria função, mas em objeto diferente do que se destinava, caracterizado pela utilização de recursos do bloco de financiamento da Atenção Básica (PAB Fixo, Agentes Comunitários de Saúde, Saúde da Família e Saúde Bucal) para pagar despesas relativas ao Bloco de Financiamento da Média e Alta Complexidade Ambulatorial e Hospitalar (Plantonistas, Cardiologista, Clinico Geral, Ortopedista, Enfermeira da Vigilância Sanitária, Aluguel do Prédio onde funciona o Hospital Municipal) .
Evidências: 
- Constatação 200184 do Relatório de Auditoria do Denasus 12.247 (peça 4, p. 8-9) ;
- Constatação 200130 do Relatório de Auditoria do Denasus 12.247 (peça 4, p. 7) ;
- extrato da conta corrente 16.799-1, agência 0086-8, do Banco do Brasil, ref. ao período de 3/10/2011 a 20/10/2011 (peça 52, p. 6) ;
- recibos de pagamentos por prestação de serviços profissionais no âmbito do Hospital Municipal de Bonfinópolis e de pagamentos de outros serviços e de fornecimento de materiais (peça 52, p. 14-25, p. 30-44, p. 50-57, p. 60-67) , empenhos referentes a despesas diversas (peça 52, p. 45-49, p. 58-59) ;
- planilha detalhada com repasses do Fundo Nacional de Saúde para o Fundo Municipal de Saúde de Bonfinópolis/GO, no exercício de 2011, para o financiamento das ações/atividades do bloco da Atenção Básica (peça 54, disponível no site do Fundo Nacional de Saúde) .
Foi reportado na Constatação 200184 do Relatório de Auditoria do Denasus 12.247 (peça 4, p. 8-9) que os recursos financeiros transferidos fundo a fundo ao município de Bonfinópolis, referentes aos meses de outubro a dezembro de 2011, não foram utilizados dentro do objeto, conforme análise dos documentos orçamentários, financeiros e contábeis no período. 
Segundo a equipe de fiscalização, verificou-se que o município realizou pagamentos de despesas no valor de R$ 122.238,52, com diárias para pessoal da Secretaria Municipal de Saúde e com pagamentos de serviços de terceiros pessoa física tais como: plantonistas, cardiologista, clínico geral, ortopedista, enfermeira da vigilância sanitária, aluguel do prédio onde funciona o Hospital Municipal etc., fora dos objetos propostos para cada bloco de financiamento em desacordo com o art. 6º da Portaria/GM/MS 204/2007.
As evidências listadas no relatório de fiscalização foram as seguintes: notas de empenhos, ordens de pagamentos, notas fiscais, recibos e cópias dos extratos bancários (peça 8, p. 9) .
À peça 8 dos autos, consta o Termo de Ajuste Sanitário 255, firmado entre o Ministério da Saúde e a Secretaria Municipal de Saúde de Bonfinópolis/GO em 29/7/2013, com vigência até 2/8/2014 (peça 8, p. 3; peça 9, p. 3) . O Termo de Ajuste Sanitário - TAS foi celebrado nos termos das Portarias GM/MS 204, de 29/01/2007, e GM/MS 2.046, de 3/9/2009, e teve como finalidade a correção, por parte da Secretaria acima referenciada, de impropriedades decorrentes do descumprimento de normativos do Ministério da Saúde relativos a gastos de recursos financeiros de origem federal identificados e registrados no Relatório de Auditoria 12.247, realizada pelo Denasus (peças 4-5) . 
Na Constatação 200184 do Relatório de Auditoria do Denasus 12.247, a equipe de fiscalização apontou como responsável o Sr. Dienes Moreira dos Reis (peça 4, p. 9) .
De acordo com a Constatação 200130 do Relatório de Auditoria do Denasus 12.247, o 'Secretário Municipal de Saúde é o Gestor do Fundo Municipal de Saúde, de acordo com o artigo 9º da Lei 8.080/90 e Lei 948/92' (peça 4, p. 7) .
Em 2011, os repasses do FNS para o FMS de Bonfinópolis/GO (11.213.822/0001-77) , no âmbito do Bloco da Atenção Básica, foram no valor total de R$ 623.892,03, e foram realizados na seguinte conta corrente, consoante consulta realizada no site do FNS nesta data (peça 54) :
- conta corrente 16.799-1, agência 0086-8, do Banco do Brasil.
Análise: em relação às irregularidades que deram ensejo à instauração da presente TCE (peça 2) , consoante constatações contidas no Relatório de Auditoria 12.247, acerca da utilização indevida de recursos do Bloco de Atenção Básica (Agentes Comunitários de Saúde, Saúde da Família e Saúde Bucal) no período de outubro a dezembro de 2011, tratou-se da utilização indevida de recursos em pagamento de despesas em desvio de objeto. 
Após à diligência realizada, passaram a integrar estes autos documentos que evidenciam a utilização de recursos da conta corrente 16.799-1, agência 0086-8, do Banco do Brasil, no custeio de despesas estranhas ao bloco da Atenção Básica (peça 52, p. 5-67) . Os recursos depositados na conta corrente mencionada foram repassados pelo Fundo Nacional de Saúde para custeio das ações relacionadas ao bloco da Atenção Básica (peça 54) .
Além disso, é possível correlacionar as despesas constantes dos documentos das p. 14 e 19 da peça 52 com lançamentos constantes no extrato bancário da conta do bloco da Atenção Básica (peça 52, p. 6) .
Ainda, consta menção à referida conta corrente nos recibos de pagamentos por prestação de serviços profissionais no âmbito do Hospital Municipal de Bonfinópolis e de pagamentos de outros serviços e de fornecimento de materiais (peça 52, p. 14-25, p. 30-44, p. 50-57, p. 60-67) , bem assim nos empenhos referentes a despesas diversas (peça 52, p. 45-49, p. 58-59) , as quais não se relacionam ao bloco de Atenção Básica.  
A responsabilidade pela ausência de comprovação da regularidade de aplicação dos recursos nas unidades de saúde deve incidir sobre o secretário municipal de saúde. Cumpre observar que, conforme disposto no art. 9º, caput e inciso III, da Lei 8.080/1990, é competência do secretário municipal de saúde a gestão do Sistema Único de Saúde (SUS) na esfera municipal.
No caso em tela, a equipe de auditoria registrou (Constatação 200130, à peça 4, p. 7) que o gerenciamento do Fundo Municipal de Saúde de Bonfinópolis/GO, no período de gestão analisado, foi executado pelo secretário municipal de saúde, conforme evidenciado nos documentos relativos à execução de despesas referentes ao exercício de 2011 (peça 52, p. 45-49, p. 58-59) .
Fundamentação para o encaminhamento da Ocorrência nº 1
Os documentos acostados aos autos demonstram a utilização de parcela dos recursos vinculados ao bloco de financiamento da Atenção Básica para pagamento de despesas relativas ao Bloco de Financiamento da Média e Alta Complexidade Ambulatorial e Hospitalar, gasto que não se enquadra no objeto previsto na legislação do SUS aplicável.
Por meio do Acórdão 1072/2017-TCU-Plenário, que tratou dos débitos relativos a recursos federais do Sistema Único de Saúde transferidos 'fundo a fundo', foi fixado entendimento de que, independentemente da origem do débito e do fundo que deve ser ressarcido, os valores transferidos do Fundo Nacional de Saúde aos demais entes federativos constituem recursos federais, competindo ao Ministério da Saúde (mais especificamente, à Diretoria-Executiva do FNS, por força do art. 7º, inciso VII, do Decreto 8.901/2016) a instauração de processos de tomada de contas especial quanto a eles, e ao TCU o julgamento desses processos (Decisão 506/1997-Plenário e Acórdão 1426/2015-TCU-Plenário) . 
Demais disso, o disposto no art. 23, § 1º, do Decreto 7.827/2012, que regulamenta a Lei Complementar 141/2012, apresenta a seguinte redação:
'Art. 23. Verificado o descumprimento das disposições da Lei Complementar nº 141, de 2012, ou deste Decreto, ou detectada a aplicação de recursos federais em objeto diverso do originalmente pactuado, o Ministério da Saúde comunicará a irregularidade:
I - ao órgão de auditoria do SUS;
II - à direção local do SUS;
III - ao responsável pela administração orçamentária e financeira do ente federativo;
IV - aos órgãos de controle interno e externo do ente federativo;
V - ao Conselho de Saúde; e
VI - ao Ministério Público.
§ 1º A comunicação a que se refere o caput somente será encaminhada ao Tribunal de Contas competente e ao Ministério Público com atribuição para o caso após o esgotamento da via administrativa de controle interno do Ministério da Saúde, sem prejuízo do exercício autônomo das competências e atribuições previstas na legislação.'
Desse modo, o esgotamento dessa via administrativa no âmbito do controle interno do SUS, nos casos de desvio de objeto ou finalidade, poderia, à época, ser feito por meio do Termo de Ajuste Sanitário (TAS) , instituído pela Portaria GM/MS 204/2007 e regulamentado mediante a Portaria GM/MS 2.046/2009, da qual destacam-se os seguintes dispositivos:
'Art. 1º. O Termo de Ajuste Sanitário - TAS tem por finalidade a correção de impropriedades decorrentes do descumprimento de obrigações previstas em normativas do Ministério da Saúde relativas à gestão do SUS, por meio de compromisso firmado pelos gestores do SUS.
Parágrafo único. O TAS poderá ser celebrado entre os gestores das três instâncias do SUS.'
'Art. 2º O TAS será celebrado com base nas ações de auditoria ou fiscalização realizadas nas instâncias do Sistema Único de Saúde (SUS) , pelos diversos órgãos de controle, quando constatadas impropriedades na gestão do sistema, desde que o relatório final destas ações ofereça os pressupostos necessários à instrução do processo.
§ 1º O auditado tem o prazo de até 15 (quinze) dias, a contar do recebimento do relatório final de auditoria ou fiscalização, para propor a celebração do TAS junto ao órgão competente do Sistema Nacional de Auditoria do SUS (SNA) . (...) 
§ 4º Caso o gestor do SUS, responsável pela correção da impropriedade, não apresente expresso interesse em celebrar o TAS ou não se manifeste no prazo estabelecido no § 1º deste artigo, deve o órgão competente do SNA registrar essa informação.'
'Art. 3º Não cabe celebração do TAS:
I - no caso de convênio, acordo, ajuste ou outros instrumentos congêneres;
II - quando houver infração à norma legal; e
III - quando a impropriedade resultar em ocorrência de desfalque ou desvio de dinheiro, bens ou valores públicos.'
'Art. 4º Para os fins desta Portaria são consideradas impropriedades na gestão do SUS:
I - o descumprimento de normativas do Ministério da Saúde relativas à gestão do SUS, identificado e comprovado pelo órgão que realizou a auditoria ou fiscalização; e
II - falhas de natureza formal de que não resulte dano ao erário.'
'Art. 5º O gestor compromitente, ao celebrar o TAS, obriga-se a:
I - cessar a prática do ato causador da impropriedade;
II - elaborar plano de trabalho conforme o previsto no inciso I do art. 7º desta Portaria;
III - corrigir a impropriedade por meio das ações detalhadas no plano de trabalho; e
IV - depositar o valor apurado, com recurso próprio ou do tesouro, no respectivo Fundo de Saúde, no decorrer da execução do Plano de Trabalho.'
Com fundamento nos normativos contidos nos itens anteriores, foi firmado o referido TAS para a solução das irregularidades descritas na Constatação 200184, que, como se conclui da descrição contida no relatório do Denasus, trata-se de desvios de objeto, a saber:
- Constatação 200184 - os recursos financeiros destinados às ações e serviços de saúde do Bloco de Atenção Básica Fixo, Agentes Comunitários de Saúde, Saúde da Família e Saúde Bucal, referentes ao período de outubro a dezembro de 2011, não foram utilizados dentro do objeto, conforme estabelece o art, 6º da Portaria GM/MS 204/2007.
Neste ponto, ante o até aqui exposto, já é possível a conclusão de que o cerne da questão a ser discutida nesta TCE não é o não cumprimento do TAS em si, mas sim irregularidades pretéritas, caracterizadas pelo desvio de objeto na aplicação de recursos do SUS, que tentou se resolver por meio de TAS, o qual não obteve sucesso.
Nesse sentido, é necessário deixar assente, primeiramente, que, nos casos de transferências fundo a fundo de recursos do SUS a estados e municípios, comprovada a aplicação dos recursos em benefício da pessoa jurídica, mas em objeto ou finalidade diversa da definida em norma, o Tribunal tem se manifestado no sentido de que cabe ao ente federado a obrigação de recompor o seu fundo de saúde com recursos próprios, nos termos do art. 27, inciso I, da Lei Complementar 141/2012.
Essa linha decisória foi adotada em numerosas deliberações (Acórdão 3702/2015-TCU-Segunda Câmara, Relator Ministro André de Carvalho; 3.990/2016-Primeira Câmara, Relator Ministro Bruno Dantas; e 3.536/2019-Primeira Câmara, Relator Ministro Augusto Sherman, dentre muitos outros) , merecendo destaque o entendimento firmado no subitem 9.3.2 do Acórdão 1072/2017-TCU-Plenário (Relator Ministro Bruno Dantas) , abaixo reproduzidos:
'9.3.2. com relação aos débitos decorrentes de desvio de objeto ou finalidade:
9.3.2.1. o art. 27, inciso I, da Lei Complementar 141/2012 impõe a obrigação de devolução dos valores aplicados indevidamente, não fazendo distinções entre o desvio de objeto e o de finalidade;
9.3.2.2. considerando que as despesas irregulares são realizadas em benefício da comunidade local, cabe, na linha do que determina o art. 3º Decisão Normativa TCU 57/2004 e o art. 27, inciso I, da Lei Complementar 141/2012, ao ente federado a obrigação de recompor, com recursos próprios, os valores gastos indevidamente, atualizados monetariamente, ao fundo de saúde do ente beneficiário do repasse, podendo, ainda, haver a responsabilização solidária do agente público causador da irregularidade e a sua apenação com multa;
9.3.2.3. embora não se possa falar propriamente em dano ao erário, a obrigação de recomposição do fundo local caracteriza um débito do ente beneficiário do repasse perante o fundo de saúde local, cabendo, portanto, a instauração de tomada de contas especial para perquirir esses valores, nos moldes da Lei 8.443/1992 e dos demais normativos que regem a matéria no âmbito deste Tribunal, bem como das diretrizes estabelecidas no item 9.3.5 abaixo e seus subitens;'
Com relação à responsabilização do gestor, a jurisprudência dominante aponta no sentido de que, não havendo indícios de locupletamento pelo responsável pela gestão dos recursos, no caso, os secretários municipais de saúde, não cabe imputação de débito ao agente público.
Entretanto, a comprovação de que promoveu a aplicação do dinheiro público em finalidade distinta daquela a qual legalmente se vinculava, contrariamente aos normativos vigentes, enseja o julgamento pela irregularidade das suas contas, a teor do disposto nas alíneas 'b' e 'c' do inciso III do art. 16 da Lei 8.443/1992, além de imputação de multa, com fundamento no inciso I do art. 58 dessa lei.
Considerando que as irregularidades originárias desta TCE, aquelas iniciais constantes do Relatório de Auditoria do Denasus 12.247 (peças 4-5) , e que deram ensejo ao TAS, ocorreram no ano de 2011, não resta caracterizada a prescrição da pretensão punitiva deste Tribunal. 
No relatório de fiscalização, foi apontado como responsável pela irregularidade descrita na Constatação 200184 o então Secretário Municipal de Saúde de Bonfinópolis, Sr. Dienes Moreira dos Reis (XXX.110.841-XX) . A irregularidade deu-se no período de outubro a dezembro de 2011, e a gestão do responsável apontado foi de 1/4/2011 a 2/4/2012 (peça 4, p. 3) . 
Nota-se, assim, que ocorreu desobediência aos ditames estabelecidos no art. 6º, caput, da Portaria GM/MS 204, de 29/1/2007, que estabeleceu que os recursos referentes a cada bloco de financiamento deveriam ser aplicados nas ações e serviços de saúde relacionados ao próprio bloco. Ademais, o art. 73 do Decreto-lei 200/1967 estabelecera, anteriormente, que 'nenhuma despesa poderá ser realizada sem a existência de crédito que a comporte ou quando imputada a dotação imprópria, vedada expressamente qualquer atribuição de fornecimento ou prestação de serviços cujo custo exceda aos limites previamente fixados em lei'. Esse último comando foi posteriormente repetido no âmbito do art. 23 do Decreto 93.872/1986. Dessa feita, foi proposta, na instrução técnica precedente (peça 55,) a realização da audiência do Sr. Dienes Moreira dos Reis (XXX.110.841-XX) , na condição de Secretário Municipal de Saúde de Bonfinópolis/GO (gestão: 1/4/2011 a 2/4/2012) .
Em relação à responsabilidade do ente federado, especificamente quanto às irregularidades relativas aos desvios de objeto, tal como os tratados nesta TCE, ocorridos anteriormente à Lei Complementar 141/2012, esclarece-se que o TCU, por meio do Acórdão 1045/2020-TCU-Plenário, da relatoria do Ministro Benjamin Zymler, em situação semelhante, dispensou um município recebedor da obrigação de recompor o seu próprio fundo de saúde. Segue excerto do voto (todos os grifos são do original) :
'42. Os presentes autos, contudo, guardam a especificidade de que o desvio de objeto ocorreu há cerca de dez anos e, sob esse enfoque, desde já, agradeço as contribuições do Gabinete da Ministra Ana Arraes.
43. Ora, como antes exposto, o processo de planejamento e orçamento do Sistema Único de Saúde (SUS) deve compatibilizar as necessidades da política de saúde com a disponibilidade de recursos em planos de saúde dos municípios, dos estados, do Distrito Federal e da União (art. 36 da Lei 8.080/1990) .
44. Nesse sentido, o Decreto 7.508/2011 - que regulamenta a Lei 8.080/1990 e dispõe sobre a organização do Sistema Único de Saúde - estabelece que:
'Art. 16. No planejamento devem ser considerados os serviços e as ações prestados pela iniciativa privada, de forma complementar ou não ao SUS, os quais deverão compor os Mapas da Saúde regional, estadual e nacional.'
'Art. 17. O Mapa da Saúde será utilizado na identificação das necessidades de saúde e orientará o planejamento integrado dos entes federativos, contribuindo para o estabelecimento de metas de saúde.'
'Art. 18. O planejamento da saúde em âmbito estadual deve ser realizado de maneira regionalizada, a partir das necessidades dos Municípios, considerando o estabelecimento de metas de saúde'. (grifou-se) .
52. Por outro lado, a Lei Complementar 141/2012, estabelece que:
'Art. 38. O Poder Legislativo, diretamente ou com o auxílio dos Tribunais de Contas, do sistema de auditoria do SUS, do órgão de controle interno e do Conselho de Saúde de cada ente da Federação, sem prejuízo do que dispõe esta Lei Complementar, fiscalizará o cumprimento das normas desta Lei Complementar, com ênfase no que diz respeito:
I - à elaboração e execução do Plano de Saúde Plurianual;
II - ao cumprimento das metas para a saúde estabelecidas na lei de diretrizes orçamentárias;' (grifou-se) .
45. Já a Portaria Consolidadora 1/2017 do Ministério da Saúde - que consolida as normas sobre os direitos e deveres dos usuários da saúde e a organização e o funcionamento do Sistema Único de Saúde - estabelece que:
'Art. 96. O Plano de Saúde, instrumento central de planejamento para definição e implementação de todas as iniciativas no âmbito da saúde de cada esfera da gestão do SUS para o período de 4 (quatro) anos, explicita os compromissos do governo para o setor saúde e reflete, a partir da análise situacional, as necessidades de saúde da população e as peculiaridades próprias de cada esfera.' (grifou-se) .
46. Em suma, a cada período de quatro anos há a definição das necessidades de saúde da população e a previsão de recursos para supri-las.
47. Por certo, a ocorrência de desvio de objeto no exercício de 2010 provocou que as ações de saúde naquele exercício não tenham acontecido como o planejado. Ou seja, não ocorreram os procedimentos oftalmológicos então previstos (treino de orientação e mobilidade; atendimento/acompanhamento; e reabilitação visual) .
48. Entretanto, não há garantia de que, transcorridos dez anos, tais procedimentos ainda sejam necessários ou se encaixem como prioritários. É possível que essa demanda já tenha sido suprida nos exercícios seguintes e não se faça mais necessária. É igualmente possível que essa demanda ainda seja necessária e já estejam contemplados recursos no plano de saúde atual para supri-la. Ainda é possível que a demanda ainda exista, mas haja outras prioridades para a saúde mais relevantes e que se colocam como prioritárias na destinação dos recursos.
49. Em outras palavras, a transferência dos recursos federais ora questionados teve como fim a prestação de serviços definidos por condições particulares da realidade daquele período. Remanejar recursos do município agora representaria obrigação dissociada da análise das reais necessidades da população local, com impacto no planejamento das ações de saúde, que, por sua vez, também seguem ditames legais específicos.
50. Em suma, quando o Tribunal determina que o município realoque recursos para um objeto atrelado a necessidades de dez anos atrás pode interferir de forma inadequada no uso efetivo dos recursos atualmente disponíveis para tão importante área e afetar o cumprimento das metas previstas no plano plurianual de saúde. Nesse sentido, menciono o decidido mediante o Acórdão 5313/2019-TCU-Segunda Câmara) .
51. Deve, dessa forma, ser considerado o disposto no art. 20 da Lei de Introdução às normas do Direito Brasileiro para que, neste caso concreto, não seja efetuada determinação ao município para que recomponha os próprios cofres municipais:
'Art. 20. Nas esferas administrativa, controladora e judicial, não se decidirá com base em valores jurídicos abstratos sem que sejam consideradas as consequências práticas da decisão.' (grifou-se) .
52. Outro aspecto a ser considerado é que o gestor atual da municipalidade não deu causa ao desvio praticado por seu longínquo antecessor. Ou seja, esse primeiro que, presumivelmente, fez um adequado planejamento de saúde e buscou cumpri-lo, vai ter a realização de suas metas prejudicadas por um fato a que não deu causa. Ou seja, acaba-se, por via transversa, punindo o bom gestor, sem prejuízo, por certo, da população que não vai ter atendidas as suas necessidades mais prementes de saúde.
53. Creio não haver dúvidas de que a prática de desvio de objeto na área de saúde é fato grave e que deve estar sujeito a uma resposta pronta e rígida por parte desta Corte de Contas de forma a desencorajar tal procedimento. Nesse aspecto, creio que a aplicação de sanção pecuniária e o julgamento pela irregularidade das contas dos responsáveis por tal procedimento sirvam ao propósito de prevenir a ocorrência de outras infrações e de desestimular a prática da conduta.
54. Por outro lado, a determinação para que a municipalidade recomponha os próprios cofres municipais pode ter o efeito contrário, ou seja, servir de estímulo para que o gestor pratique o desvio de objeto. Isso porque, ciente de que a determinação, de acordo com os necessários trâmites processuais, não ocorrerá durante o seu mandato, o gestor pode se sentir estimulado a praticar o ilícito de forma a prejudicar o seu sucessor, eventual adversário político. Ou seja, o prefeito antecessor pratica o ato ilícito para atender interesses próprios de sua gestão e ainda prejudica o seu sucessor.
55. Em sendo assim, embora por motivos diversos, acolho a proposta do Ministério Público junto ao TCU no sentido de acatar as alegações de defesa apresentadas pela municipalidade.'
Assim, a fim de que não seja dado tratamento diferenciado a situações semelhantes em que houve desvio de objeto anteriormente à Lei Complementar 141/2012, cabe dispensar o município de Bonfinópolis/GO da responsabilidade de recompor o seu próprio fundo de saúde, na mesma linha do que foi decidido na situação tratada pelo Acórdão 1045/2020-TCU-Plenário. 
Por fim, em relação ao responsável que deu causa ao descumprimento do TAS, conclui-se pela desnecessidade de sua oitiva, em sede de audiência, uma vez que não foi o causador da questão central discutida nos autos (desvio de objeto) . Além disso, cabe esclarecer que foi revogada expressamente, por meio da Portaria GM/MS 3.881/2017, a possibilidade de celebração de Termo de Ajuste Sanitário. Cabe frisar também, que o descumprimento do TAS não obstou a realização de audiência do gestor causador do desvio de objeto.
Prescrição da Pretensão Punitiva	
Observa-se não ter ocorrido a prescrição da pretensão punitiva por parte do TCU que, nos termos do entendimento firmado no Acórdão 1441/2016-TCU-Plenário (Rel. Ministro Benjamin Zymler) , subordina-se ao prazo geral de prescrição indicado no art. 205 do Código Civil, qual seja, dez anos contados a partir da data de ocorrência da irregularidade sancionada, nos termos do art. 189 do Código Civil. As irregularidades discutidas nesta TCE, relativas ao desvio de objeto, ocorreram no exercício de 2011, portanto há menos de 10 anos.
Análise da Audiência
Em cumprimento ao Despacho do Ministro-Relator (peça 58) , foi promovida a audiência do Sr. Dienes Moreira dos Reis, por meio do Ofício 54.504/2020-TCU/Seproc, de 1º/10/2020 (peça 60) . 
O Sr. Dienes Moreira dos Reis tomou ciência do ofício que lhe foi remetido (peça 60) , conforme documento constante da peça 63, tendo apresentado, tempestivamente suas razões de justificativa, conforme documentação integrante da peça 61.  
O responsável foi ouvido em decorrência da irregularidade:
'Irregularidade: Desvio de objeto na aplicação de recursos oriundos do Fundo Nacional de Saúde, caracterizado pela utilização em bloco de financiamento distinto daquele para o qual os recursos foram destinados, evidenciado na Constatação 200184 do Relatório de Auditoria do Denasus nº 12.247 (peça 4, p. 8-9) .
Normas Infringidas: 
- art. 6º, caput, da Portaria GM/MS nº 204, de 29/1/2007; 
- art. 73 do Decreto-lei 200/1967; e
- art. 23 do Decreto 93.872/1986; 
Condutas: 
Aplicar recursos transferidos pela União para função Saúde dentro da própria função, mas em objeto diferente do que se destinava, caracterizado pela utilização de recursos do bloco de financiamento da Atenção Básica (PAB Fixo, Agentes Comunitários de Saúde, Saúde da Família e Saúde Bucal) para pagar despesas relativas ao Bloco de Financiamento da Média e Alta Complexidade Ambulatorial e Hospitalar (Plantonistas, Cardiologista, Clinico Geral, Ortopedista, Enfermeira da Vigilância Sanitária, Aluguel do Prédio onde funciona o Hospital Municipal) .
Argumentos apresentados
O responsável apresentou - em síntese - os seguintes argumentos:
- Argumento 1: o defendente justifica que não houve dano ou prejuízo ao erário público; que a irregularidade em questão aconteceu simplesmente pela pouca experiência do gestor, o qual estava na gestão há apenas alguns meses; que os recursos foram gastos com a saúde pública do município (peça 61, p. 2) .
Análise
No que diz respeito ao Argumento 1, nota-se que o defendente reconhece que houve desvio de objeto, situação essa que entende não ter acarretado prejuízo ao erário, porém a utilização de recursos da saúde em bloco de financiamento distinto do qual foi destinado originalmente causou prejuízo ao SUS, tendo em vista que prejudicou o atingimento dos objetivos para o qual fora aprovado. Ademais, restou caracterizada infração ao disposto no art. 6º, caput, da Portaria GM/MS 204, de 29/1/2007. Em face dessa infração, não é possível acolher as razões de justificativa apresentadas. Propõe-se, assim, a aplicação da multa prevista no inciso II do art. 58 da Lei Orgânica do TCU.
CONCLUSÃO
Diante do exposto, conclui-se que as irregularidades que deram ensejo à celebração do Termo de Ajuste Sanitário 255 (peça 8) , entre a Secretaria Municipal de Saúde de Bonfinópolis/GO (24.857.096/0001-77) e o Ministério da Saúde, referem-se a desvios de objeto anteriores à Lei Complementar 141/2012, devendo o município ser dispensado de ressarcir o seu próprio fundo de saúde, em consonância com o Acórdão 1045/2020-TCU-Plenário, da relatoria do Ministro Benjamin Zymler.
Concluiu-se, ainda, não estar prescrita a pretensão punitiva em relação ao agente que deu causa aos desvios de objeto, o qual foi ouvido em audiência. Em face da análise promovida no item 8.3 desta instrução técnica, propõe-se rejeitar as razões de justificativa apresentadas pelo Sr. Dienes Moreira dos Reis (XXX.110.841-XX) , na condição de Secretário Municipal de Saúde de Bonfinópolis/GO (gestão: 1/4/2011 a 2/4/2012) , uma vez que não foram suficientes para sanear a irregularidade a ele atribuída, de modo que suas contas devem ser julgadas irregulares. Propõe-se, ainda, em atendimento ao disposto no parágrafo único do art. 19 da Lei 8.443/1992, a aplicação da multa prevista no art. 58, inciso II, do mesmo normativo legal.
PROPOSTA DE ENCAMINHAMENTO
Diante do exposto, submetem-se os autos à consideração superior, propondo ao Tribunal:
a) rejeitar as razões de justificativa apresentadas pelo responsável, Sr. Dienes Moreira dos Reis (XXX.110.841-XX) ; 
b) excluir da relação processual o Município de Bonfinópolis (24.857.096/0001-77) e o Fundo Municipal de Saúde de Bonfinópolis (11.213.822/0001-77) ;
c) com fundamento nos arts. 1º, inciso I, e 16, inciso III, alínea 'b', da Lei 8.443/1992 c/c os arts. 19, parágrafo único, e 23, inciso III, da mesma Lei, e com arts. 1º, inciso I, 209, inciso II, 210, § 2º, e 214, inciso III, do Regimento Interno, que sejam julgadas irregulares as contas do Sr. Dienes Moreira dos Reis (XXX.110.841-XX) , na condição de Secretário Municipal de Saúde de Bonfinópolis/GO (gestão: 1/4/2011 a 2/4/2012) ;
d) aplicar ao Sr. Dienes Moreira dos Reis (XXX.110.841-XX) a multa prevista no art. 58, inciso II, da Lei 8.443/1992 c/c o art. 268, inciso I, do Regimento Interno, fixando-lhe o prazo de 15 (quinze) dias, a contar da notificação, para comprovar, perante o Tribunal (art. 214, inciso III, alínea 'a', do Regimento Interno) , o recolhimento da dívida aos cofres do Tesouro Nacional, atualizada monetariamente desde a data do presente acórdão até a do efetivo recolhimento, se for paga após o vencimento, na forma da legislação em vigor; 
 e) autorizar, desde logo, nos termos do art. 28, inciso II, da Lei 8.443/1992, a cobrança judicial da dívida, caso não atendida a notificação;
 f) autorizar, caso seja de interesse do responsável, o pagamento das dívidas em 36 parcelas mensais e consecutivas, nos termos do art. 26 da Lei 8.443/1992 c/c o art. 217 do Regimento Interno, fixando-lhe o prazo de quinze dias, a contar do recebimento da notificação, para comprovar perante o Tribunal o recolhimento da primeira parcela, e de trinta dias, a contar da parcela anterior, para comprovar o recolhimento das demais parcelas, devendo incidir sobre cada valor mensal, atualizado monetariamente, os juros de mora devidos, na forma prevista na legislação em vigor;
g) encaminhar cópia do acórdão que vier a ser proferido ao Fundo Nacional de Saúde e aos responsáveis, para ciência; e
h) informar ao Fundo Nacional de Saúde e aos responsáveis que a deliberação, acompanhada do Relatório e do Voto que a fundamenta, está disponível para a consulta no endereço www.tcu.gov.br/acordaos, além de esclarecer que, caso requerido, o TCU poderá fornecer sem custos as correspondentes cópias, de forma impressa."
2.	O Diretor e o Secretário-substituto da SecexTCE ratificaram a instrução acima (peças 66 e 67) .
3.	O representante do Ministério Público junto ao Tribunal de Contas da União (MP/TCU) , em sua intervenção regimental, acolheu o encaminhamento alvitrado pela unidade técnica, sem prejuízo de "alertar para a necessidade de supressão da proposta de 'excluir da relação processual o Município de Bonfinópolis', na medida em que, de acordo com o cadastro efetuado no Sistema e-TCU, o ente federado não figura como responsável nesta TCE" (peça 50) .
É o relatório.

não há

Procurador Sérgio Ricardo Costa Caribé

TOMADA DE CONTAS ESPECIAL. REPASSES DO FUNDO NACIONAL DE SAÚDE. EXERCÍCIO DE 2011. DESVIO DE OBJETO. AUDIÊNCIA. RAZÕES DE JUSTIFICATIVA INSUFICIENTES PARA ELIDIR A IRREGULARIDADE. CONTAS IRREGULARES. MULTA. CIÊNCIA.

TOMADA DE CONTAS ESPECIAL (TCE)

Em exame, processo de tomada de contas especial instaurada pelo Fundo Nacional de Saúde (FNS) em desfavor, originalmente, da Secretaria Municipal de Saúde de Bonfinópolis/GO devido ao não cumprimento do Termo de Ajuste Sanitário 255 (peça 8) , firmado com o Ministério da Saúde, com o intuito de solucionar impropriedades constantes do Relatório de Auditoria Denasus 12.247.
2.	Os recursos repassados pelo FNS ao Município de Bonfinópolis/GO, no exercício de 2011, na modalidade fundo a fundo, foram auditados pelo Denasus, conforme consignado no relatório inserto às peças 4 e 5. Com a intenção de solucionar pendências relativas a desvios de objeto constatados, foi lavrado o Termo de Ajuste Sanitário 255.
3.	A constatação da auditoria que foi objeto do termo supracitado foi a seguinte: 
	- Constatação 200184 - os recursos financeiros destinados às ações e serviços de saúde do Bloco de Atenção Básica Fixo, Agentes Comunitários de Saúde, Saúde da Família e Saúde Bucal, referentes ao período de outubro a dezembro de 2011, não foram utilizados dentro do objeto, conforme estabelece o art. 6º da Portaria GM/MS 204/2007.
4.	O desvio de objeto apurado envolveu recursos no montante original de R$ 128.476,17, nos termos do relatório do tomador de contas (peça 38) .
5.	Cumpre registrar que, no relatório de fiscalização, foi apontado como responsável pela irregularidade o então Secretário Municipal de Saúde, sr. Dienes Moreira dos Reis, uma vez que a irregularidade deu-se no período de outubro a dezembro de 2011 e a sua gestão abrangeu o período de 1/4/2011 a 2/4/2012.
6.	Nesta Corte de Contas, foi realizada, preliminarmente, diligência ao Núcleo Estadual do Ministério da Saúde no Estado de Goiás para obter os seguintes documentos/informações: (i) arquivo digital contendo cópias das evidências mencionadas no Relatório de Auditoria Denasus 12.247; e (ii) cópia dos documentos de nomeação e de exoneração do sr. Dienes Moreira dos Reis como Secretário Municipal de Saúde de Bonfinópolis/GO.
7.	Em nova instrução, a SecexTCE sugeriu a realização de audiência do sr. Dienes Moreira dos Reis, gestor do Fundo Municipal de Saúde, em face da seguinte conduta irregular:
	a) aplicar recursos transferidos pela União para a função Saúde dentro da própria função, mas em objeto diferente daquele a que se destinava, caracterizado pela utilização de recursos do bloco de financiamento da Atenção Básica (PAB Fixo, Agentes Comunitários de Saúde, Saúde da Família e Saúde Bucal) para pagar despesas relativas ao Bloco de Financiamento da Média e Alta Complexidade Ambulatorial e Hospitalar (Plantonistas, Cardiologista, Clinico Geral, Ortopedista, Enfermeira da Vigilância Sanitária, Aluguel do Prédio onde funciona o Hospital Municipal) .
8.	Segundo a equipe de fiscalização, verificou-se que o município realizou pagamentos de despesas no valor de R$ 122.238,52 com diárias para pessoal da Secretaria Municipal de Saúde e com pagamentos de serviços de terceiros, tais como plantonistas, cardiologista, clínico geral, ortopedista, enfermeira da vigilância sanitária, aluguel do prédio onde funciona o Hospital Municipal etc. Tais gastos foram classificados como em desacordo com os objetos propostos para cada bloco de financiamento.
9.	Regularmente notificado, o responsável ofereceu razões de justificativa e alegou que: (i) não houve dano ao erário; (ii) a irregularidade em questão aconteceu simplesmente pela sua pouca experiência, pois estava na função há apenas alguns meses; e (iii) os recursos foram gastos com a saúde pública do município.
10.	A SecexTCE, em pronunciamento conclusivo, ressaltou que o reconhecido desvio de objeto resultou na utilização de recursos da saúde em bloco de financiamento distinto para o qual foi destinado originalmente, causando prejuízo ao SUS, tendo em vista que prejudicou o atingimento dos objetivos para o qual fora aprovado.
11.	Ademais, a unidade técnica destacou a infração ao disposto no art. 6º, caput, da Portaria GM/MS 204/2007, que estabeleceu que os recursos referentes a cada bloco de financiamento deveriam ser aplicados nas ações e serviços de saúde relacionados ao próprio bloco.
12.	Assim, a Secex/TCE e o MP/TCU, em posicionamentos uniformes, recomendam a rejeição das razões de justificativa apresentadas e a aplicação da multa prevista no inciso II do art. 58 da Lei 8.443/1992.
13.	Acolho a proposta formulada pela unidade técnica e endossada pelo Parquet especializado.
14.	Diante da constatação de desvio de objeto na aplicação de recursos do SUS, caracterizado pela utilização em bloco de financiamento distinto daquele para o qual eram destinados, a responsabilidade deve incidir sobre o secretário municipal de saúde. Cumpre observar que, conforme disposto no art. 9º, caput e inciso III, da Lei 8.080/1990, compete ao secretário municipal de saúde a gestão do Sistema Único de Saúde (SUS) na esfera municipal.
15.	Em casos como o que ora se analisa, de transferências fundo a fundo de recursos do SUS a estados e municípios, esta Corte de Contas possuiu o entendimento consolidado de que, comprovada a aplicação dos recursos em benefício da pessoa jurídica, mas em objeto ou finalidade diversa da definida em norma, caberia ao ente federado a obrigação de recompor o seu fundo de saúde com recursos próprios, nos termos do art. 27, inciso I, da Lei Complementar 141/2012 (vide Acórdão 3536/2019-TCU-Primeira Câmara, 1.072/2017-Plenário, 3.990/2016-1ª Câmara e 3.702/2015-2ª Câmara, dentre outros) .
16.	Todavia, em situação semelhante, na qual se debatia a responsabilidade do ente federado quanto a irregularidades relativas a desvios de objeto ocorridos anteriormente à Lei Complementar 141/2012, este Tribunal, por meio do Acórdão 1045/2020-TCU-Plenário, sob minha relatoria, dispensou o município recebedor da obrigação de recompor o seu próprio fundo de saúde. Transcrevo, abaixo, trecho do voto por mim proferido à época:
	" (...) 43. Ora, como antes exposto, o processo de planejamento e orçamento do Sistema Único de Saúde (SUS) deve compatibilizar as necessidades da política de saúde com a disponibilidade de recursos em planos de saúde dos municípios, dos estados, do Distrito Federal e da União (art. 36 da Lei 8.080/1990) . (...) 
	46. Em suma, a cada período de quatro anos há a definição das necessidades de saúde da população e a previsão de recursos para supri-las.
	47. Por certo, a ocorrência de desvio de objeto no exercício de 2010 provocou que as ações de saúde naquele exercício não tenham acontecido como o planejado. Ou seja, não ocorreram os procedimentos oftalmológicos então previstos (treino de orientação e mobilidade; atendimento/acompanhamento; e reabilitação visual) .
	48. Entretanto, não há garantia de que, transcorridos dez anos, tais procedimentos ainda sejam necessários ou se encaixem como prioritários. É possível que essa demanda já tenha sido suprida nos exercícios seguintes e não se faça mais necessária. É igualmente possível que essa demanda ainda seja necessária e já estejam contemplados recursos no plano de saúde atual para supri-la. Ainda é possível que a demanda ainda exista, mas haja outras prioridades para a saúde mais relevantes e que se colocam como prioritárias na destinação dos recursos.
	49. Em outras palavras, a transferência dos recursos federais ora questionados teve como fim a prestação de serviços definidos por condições particulares da realidade daquele período. Remanejar recursos do município agora representaria obrigação dissociada da análise das reais necessidades da população local, com impacto no planejamento das ações de saúde, que, por sua vez, também seguem ditames legais específicos.
	50. Em suma, quanto o Tribunal determina que o município realoque recursos para um objeto atrelado a necessidades de dez anos atrás pode interferir de forma inadequada no uso efetivo dos recursos atualmente disponíveis para tão importante área e afetar o cumprimento das metas previstas no plano plurianual de saúde. Nesse sentido, menciono o decidido mediante o Acórdão 5313/2019-TCU-Segunda Câmara) .
	51. Deve, dessa forma, ser considerado o disposto no art. 20 da Lei de Introdução às Normas do Direito Brasileiro para que, neste caso concreto, não seja efetuada determinação ao município para que recomponha os próprios cofres municipais:
	'Art. 20. Nas esferas administrativa, controladora e judicial, não se decidirá com base em valores jurídicos abstratos sem que sejam consideradas as consequências práticas da decisão.' (grifou-se) .
	52. Outro aspecto a ser considerado é que o gestor atual da municipalidade não deu causa ao desvio praticado por seu longínquo antecessor. Ou seja, esse primeiro que, presumivelmente, fez um adequado planejamento de saúde e buscou cumpri-lo, vai ter a realização de suas metas prejudicadas por um fato a que não deu causa. Ou seja, acaba-se, por via transversa, punindo o bom gestor, sem prejuízo, por certo, da população que não vai ter atendidas as suas necessidades mais prementes de saúde.
	53. Creio não haver dúvidas de que a prática de desvio de objeto na área de saúde é fato grave e que deve estar sujeito a uma resposta pronta e rígida por parte desta Corte de Contas de forma a desencorajar tal procedimento. Nesse aspecto, creio que a aplicação de sanção pecuniária e o julgamento pela irregularidade das contas dos responsáveis por tal procedimento sirvam ao propósito de prevenir a ocorrência de outras infrações e de desestimular a prática da conduta.
	54. Por outro lado, a determinação para que a municipalidade recomponha os próprios cofres municipais pode ter o efeito contrário, ou seja, servir de estímulo para que o gestor pratique o desvio de objeto. Isso porque, ciente de que a determinação, de acordo com os necessários trâmites processuais, não ocorrerá durante o seu mandato, o gestor pode se sentir estimulado a praticar o ilícito de forma a prejudicar o seu sucessor, eventual adversário político. Ou seja, o prefeito antecessor pratica o ato ilícito para atender interesses próprios de sua gestão e ainda prejudica o seu sucessor."  (g.n.) 
17.	Por conseguinte, a fim de que não seja dado tratamento diferente a situações semelhantes em que houve desvio de objeto anteriormente à Lei Complementar 141/2012, entendo que o Município de Bonfinópolis/GO deve ser dispensado da responsabilidade de recompor o seu próprio fundo de saúde.
18.	Com relação à responsabilização do sr. Dienes Moreira dos Reis, a jurisprudência deste Tribunal é no sentido de que, não havendo indícios de locupletamento, não cabe falar em imputação de débito ao agente público.
19.	Entretanto, a comprovação de que promoveu a aplicação dos recursos em finalidade alheia aos propósitos legalmente previstos deve ensejar o julgamento pela irregularidade das contas do responsável, nos termos da alínea "b" do inciso III do art. 16 da Lei 8.443/1992, e a imputação da multa do inciso II do art. 58 dessa mesma lei.
20.	De acordo com os valores envolvidos e na ausência de específicas situações atenuantes ou agravantes da conduta, entendo que o valor da sanção deva ser de R$ 10.000,00.
	Ante o exposto, voto no sentido de que o Tribunal adote o acórdão que ora submeto à deliberação desta Primeira Câmara.
                  TCU, Sala de Sessões Ministro Luciano Brandão Alves de Souza, em 20 de abril de 2021.
BENJAMIN ZYMLER 
Relator